ACORDAO-COMPLETO-2440838

ACÓRDÃO 13388/2020 ATA 42/2020 - PRIMEIRA CÂMARA

VISTOS, relatados e discutidos estes autos que tratam de pedidos de reexame interpostos pelos Srs. Jeronias Cavalier e Eurico Galdino de Oliveira contra o Acórdão 3812/2020-TCU-Primeira Câmara, por meio do qual esta Corte de Contas considerou ilegais os atos de alteração de reforma emitidos em favor dos recorrentes;
ACORDAM os ministros do Tribunal de Contas da União, reunidos em Sessão da 1ª Câmara, ante as razões expostas pelo relator e com fundamento nos arts. 33 e 48 da Lei 8.443/1992, em:
9.1. conhecer dos presentes pedidos de reexame para, no mérito, negar-lhes provimento;
9.2. dar ciência desta deliberação aos recorrentes e ao Comando da Marinha.

Pedido de reexame interposto em face de decisão que considerou ilegais os atos de reforma emitidos em favor dos recorrentes.

Primeira Câmara

Comando da Marinha.

3. Recorrentes: Jeronias Cavalier (XXX.815.067-XX); Eurico Galdino de Oliveira (XXX.816.007-XX).

13.1. Ministros presentes: Walton Alencar Rodrigues (Presidente), Benjamin Zymler, Bruno Dantas e Vital do Rêgo (Relator).
13.2. Ministros-Substitutos presentes: Augusto Sherman Cavalcanti e Weder de Oliveira.

VITAL DO RÊGO

Ministro-Substituto Weder de Oliveira.

Adoto como relatório, com os devidos ajustes de forma, a instrução elaborada no âmbito da Secretaria de Recursos (peça 50) , com a qual se manifestou de acordo o corpo gerencial daquela unidade técnica especializada (peça 51) , a seguir transcrita:
INTRODUÇÃO	
1. Trata-se de pedidos de reexame (peças 27 e 40) interpostos, respectivamente, pelo Sr. Jeronias Cavalier e pelo Sr. Eurico Galdino de Oliveira contra o Acórdão 3812/2020-TCU-Primeira Câmara, Relator Ministro-Substituto Weder de Oliveira, (peça 16) . 
1.1. A deliberação recorrida apresenta o seguinte teor:
VISTOS, relatados e discutidos estes autos de alteração de reforma militar emitidos pelo Ministério da Defesa/Comando da Marinha. 
ACORDAM os ministros do Tribunal de Contas da União, reunidos em sessão da 1ª Câmara, ante as razões expostas pelo relator, em: 
9.1. considerar legais e determinar o registro dos atos de José Fernandes Magalhães (32510/2017, peça 2) , de Evandro José Bernardo da Silva (33427/2017, peça 9) e de Lourival Almeida (33953/2017, peça 10) ; 
9.2. considerar ilegais os atos de alteração de reforma emitidos em favor dos Srs. Euclides de Souza Mesquita (32837/2017, peça 3) , Joaquim José P. Pereira (33004/2017, peça 4) , Jeronias Cavalier (33206/2017, peça 5) , Eurico Galdino de Oliveira (33210/2017, peça 6) , Reni Ferreira Couto (33211/2017, peça 7) , Blênio Costa (33218/2017, peça 8) e Antônio Paiva (34008/2017, peça 11) , negando-lhes os correspondentes registros; 
9.3. dispensar o ressarcimento das quantias indevidamente recebidas de boa-fé, consoante o enunciado 106 da Súmula de Jurisprudência deste Tribunal; 
9.4. determinar ao Comando da Marinha que: 
9.4.1. faça cessar, no prazo de 15 (quinze) dias, contado a partir da ciência desta deliberação, os pagamentos decorrentes dos atos impugnados, sob pena de responsabilidade solidária da autoridade administrativa omissa, consoante disposto nos arts. 71, inc. IX, da Constituição Federal e 262 do Regimento Interno desta Corte;
9.4.2. dê ciência do inteiro teor desta deliberação aos interessados, alertando-os de que o efeito suspensivo proveniente da interposição de eventuais recursos, caso não providos, não os exime da devolução dos valores indevidamente percebidos após a notificação; 
9.4.3. envie a esta Corte de Contas, no prazo de 30 (trinta) dias, por cópia, comprovante de que os interessados tiveram ciência desta deliberação; 
9.5. encerrar o processo e arquivar os presentes autos.
HISTÓRICO
2. O Tribunal considerou ilegal o ato de alteração de reforma dos militares recorrentes, editado para vincular os seus proventos ao soldo correspondente ao grau hierárquico "imediato", ou seja, grau acima daquele que ostentavam em seus primeiros atos de reforma - contrariando o entendimento do Acórdão 2225/2019-TCU-Plenário.   
2.1. Irresignado, os recorrentes interpuseram os pedidos de reexame em análise, os quais se fundamentam nas alegações que, adiante, passar-se-á a relatar.
EXAME DE ADMISSIBILIDADE  
3. Reitera-se os exames preliminares de admissibilidade (peças 29 e 42) , ratificado às peças 34 e 43 pelo Excelentíssimo Senhor Ministro Vital do Rêgo, que entendeu pelo conhecimento do recurso, uma vez que preenchidos os requisitos do art. 48 da Lei 8.443/1992, c/c os arts. 285 e 286, parágrafo único, do RI/TCU, suspendendo-se os efeitos dos itens 9.2, 9.4 e 9.4.1 do Acórdão 3812/2020-TCU-Primeira Câmara, em relação aos recorrentes.  
EXAME DE MÉRITO
4. Constitui objeto do presente recurso analisar se os atos de alteração de reforma dos militares recorrentes, editados para vincular os seus proventos ao soldo correspondente ao grau hierárquico "imediato", ou seja, grau acima daquele que ostentavam em seus primeiros atos de reforma, devem ser considerados legais em virtude de eles fazerem jus receber proventos calculados com base no soldo do grau hierárquico imediato, mais de um nível hierárquico acima do que ostentavam em atividade. 
5. Da legalidade do ato de alteração de reforma de Jeronias Cavalier
5.1. O recorrente defende a regularidade de receber os proventos calculados com base no soldo do grau hierárquico imediato, uma vez que o ato que reconheceu seu direito ao recebimento de soldo de 2ª Tenente se encontra em harmonia com a lei.
5.2. Nesse sentido, alega o seguinte (peça 27, p. 3) : 
observa-se que o recorrente serviu por mais de 30 anos, quando foi, por força de lei, encaminhado para reserva remunerada, onde permaneceu até que fosse julgado incapaz pelo Órgão da Marinha, que, segundo os termos do art. 110, §§1ª e 2ª, b, da Lei 6.880/80, concedeu-lhe soldo de 2ª Tenente.
5.3. Por fim, concluiu sua argumentação afirmando que ele "se enquadrou nos termos do artigo 110, §§ 1ª e 2ª, b, da Lei 6.880/80, fazendo jus, pois, a elevação de do seu soldo ao de 2ª Tenente."  
Análise:
5.4. De início, convém reproduzir excerto do voto do Relator Ministro-Substituto Weder de Oliveira, que embasa o Acórdão recorrido acerca da ilegalidade da alteração da reforma do recorrente (peça 17) : 
7. Os demais devem ser considerados ilegais. 
 (...) 
10. Ato acostado à peça 5 - O Sr. Jeronias Cavalier, que ocupou o último posto na ativa como 3º sargento, foi reformado como 2º sargento, conforme ato 33206/2017 (quadro IV - dados da reserva, peça 5, p. 1) , e a presente alteração consigna o cargo de 2º tenente (quadro IX - ficha financeira, peça 5, p. 3) para o cálculo de seus proventos, em razão de invalidez permanente comprovada por termo de inspeção de saúde, homologado em 26/4/2016, por ser "portador de cardiomiopatia dilatada, CIDX I42.0 (cardiopatia grave) ", peça 5, p. 6. 
 (...) 
15. Os atos em exame são inconsistentes com o que dispõe o art. 110, §§ 1º e 2º, da Lei 6.880/1980, o qual concedeu ao militar, apenas da reserva e da ativa, a possibilidade de ser inativado em grau hierárquico superior (no caso de invalidez permanente) : 
"Art. 110. O militar da ativa ou da reserva remunerada, julgado incapaz definitivamente por um dos motivos constantes dos incisos I e II do art. 108, será reformado com a remuneração calculada com base no soldo correspondente ao grau hierárquico imediato ao que possuir ou que possuía na ativa, respectivamente.  
§ 1º Aplica-se o disposto neste artigo aos casos previstos nos itens III, IV e V do artigo 
108, quando, verificada a incapacidade definitiva, for o militar considerado inválido, isto é, impossibilitado total e permanentemente para qualquer trabalho. 
§ 2º Considera-se, para efeito deste artigo, grau hierárquico imediato: 
a) o de Primeiro-Tenente, para Guarda-Marinha, Aspirante-a-Oficial e Suboficial ou Subtenente; 
b) o de Segundo-Tenente, para Primeiro-Sargento, Segundo-Sargento e Terceiro- Sargento; e 
c) o de Terceiro-Sargento, para Cabo e demais praças constantes do Quadro a que se refere o artigo 16".
16. Acerca dessas situações, de inatividade em posto superior não condizente com o que dispõe o referido art. 110 da Lei 6.880/1980, o Tribunal assim decidiu no Acórdão 2225/2019-TCU-Plenário: 
"ATOS DE REFORMA. ALTERAÇÃO DE UMA DAS CONCESSÕES PARA ELEVAÇÃO, EM UM GRAU HIERÁRQUICO, DO POSTO SOBRE O QUAL CALCULADOS OS PROVENTOS DO INATIVO, EM FACE DA SUPERVENIÊNCIA DE INVALIDEZ PERMANENTE DECORRENTE DE DOENÇA ESPECIFICADA EM LEI. MILITAR ANTERIORMENTE REFORMADO COM PROVENTOS JÁ CALCULADOS SOBRE O POSTO HIERÁRQUICO SUPERIOR, POR TEMPO DE SERVIÇO. AUSÊNCIA DE PREVISÃO LEGAL PARA EXTENSÃO DA VANTAGEM ESTABELECIDA NO ART. 110 DA LEI 6.880/1980 A MILITARES JÁ REFORMADOS, BEM COMO PARA O ACRÉSCIMO DE DOIS POSTOS NO CÁLCULO DOS PROVENTOS. NEGATIVA DE REGISTRO. DETERMINAÇÕES. LEGALIDADE E REGISTRO DAS DEMAIS CONCESSÕES."
17. Portanto, os atos de alteração de reforma dos Srs. Euclides de Souza Mesquita, Joaquim José P. Pereira, Jeronias Cavalier, Eurico Galdino de Oliveira, Reni Ferreira Couto, Blênio Costa e Antônio Paiva devem ser julgados ilegais, enquanto os demais devem ser apreciados pela legalidade. (destaques inseridos) 
5.5. Nota-se que o ato de alteração de reforma do recorrente foi considerado ilegal e negado registro pelo Tribunal em razão de os proventos terem sido calculados com base no soldo de Segundo-Tenente, enquanto ele já havia sido reformado com proventos calculados sob o posto de Segundo-Sargento. O novo benefício (em 2016) foi adquirido em razão de superveniência de invalidez quando o militar já se encontrava reformado (desde 2012) .
5.6. Extrai-se da peça 5 (pág. 1) que o recorrente foi reformado por atingimento idade limite de permanência na reserva, na graduação de Segundo-Sargento, em 26/2/2012 (quadro V do ato de peça 5) . A nova reforma (de 21/12/2015) foi concedida com base no seguinte (peça 5, p. 2) : 
Lei nº 6.880/80, art. 104, inciso II, c/c art. 106, inciso II c/c art. 108, inciso V c/c art. 109 e art. 110, §1º e §2º - Reforma ex offício por ter sido julgado incapaz, definitivamente, para o serviço ativo das Forças Armadas, e com invalidez permanente por motivo de tuberculose ativa, alienação mental, esclerose múltipla, neoplasia maligna, cegueira, lepra, paralisia irreversível e incapacitante, cardiopatia grave, mal de Parkinson, pênfigo, espondiloartrose anquilosante, nefropatia grave e outras moléstias que a lei indicar com base nas conclusões da medicina especializada, com qualquer tempo de serviço. Por ter sido considerado inválido, faz jus ao grau hierárquico imediato, inclusive considerando-se os graus hierárquicos dispostos no §2º, do art. 110, da Lei nº 6.880/80. (grifos inseridos) 
5.7. Nota-se, contudo, que a lei 6.880/80 não ampara o pagamento de soldo de grau hierárquico imediato quando o militar, que já se encontre reformado, passe a manifestar alguma das moléstias previstas no inciso V do seu art. 108. É esta a ilegalidade que maculou o presente ato, sendo o TCU competente para pronunciá-la, ao contrário do que alega o recorrente. Assim, não há que se falar em violação ao princípio da legalidade, visto que o TCU analisou justamente a legalidade do ato. 
5.8. Ora, o recorrente já havia sido reformado em 2012 (peça 5, p. 1) , razão pela qual a superveniência de moléstia prevista no inciso V do art. 108 da Lei nº 6.880/1980 não viabiliza o seu pagamento, pois já não se encontrava mais na ativa ou na reserva remunerada, as quais são as únicas situações asseguradas pelo caput do art. 110 da Lei nº 6.880/1980; como se observa na clara fundamentação do voto condutor da decisão paradigma desta temática, o Acórdão 2225/2019-TCU-Plenário, Relator Ministro Benjamin Zymler:
7. O fundamento para tanto [ato de alteração da reforma] seria o disposto no art. 110, § 1º, da Lei 6.880/1980 (Estatuto dos Militares) , na redação dada pela Lei 7.580/1986:
"Art. 110. O militar da ativa ou da reserva remunerada, julgado incapaz definitivamente por um dos motivos constantes dos incisos I e II do art. 108, será reformado com a remuneração calculada com base no soldo correspondente ao grau hierárquico imediato ao que possuir ou que possuía na ativa, respectivamente. 
§ 1º Aplica-se o disposto neste artigo aos casos previstos nos itens III, IV e V do artigo 108, quando, verificada a incapacidade definitiva, for o militar considerado inválido, isto é, impossibilitado total e permanentemente para qualquer trabalho."
8. Para maior clareza, transcrevo também o art. 108 do Estatuto, no que aqui interessa:
"Art. 108. A incapacidade definitiva pode sobrevir em conseqüência de:
I - ferimento recebido em campanha ou na manutenção da ordem pública;
II - enfermidade contraída em campanha ou na manutenção da ordem pública, ou enfermidade cuja causa eficiente decorra de uma dessas situações;
III - acidente em serviço;
IV - doença, moléstia ou enfermidade adquirida em tempo de paz, com relação de causa e efeito a condições inerentes ao serviço;
V - tuberculose ativa, alienação mental, esclerose múltipla, neoplasia maligna, cegueira, lepra, paralisia irreversível e incapacitante, cardiopatia grave, mal de Parkinson, pênfigo, espondiloartrose anquilosante, nefropatia grave e outras moléstias que a lei indicar com base nas conclusões da medicina especializada".
9. Como se vê, o benefício previsto no art. 110 da Lei 6.880/1980, expressamente dirigido ao militar da ativa ou da reserva remunerada, não alcança o militar reformado. Ademais, quer da ativa, quer da reserva, o benefício se traduz no cálculo dos proventos com base no soldo do posto ou grau hierárquico imediato àquele que o favorecido apresentava na ativa - ou seja, não há espaço na norma para o cálculo dos proventos ter por referência dois postos acima daquele que o militar possuía quando ainda em atividade.
10. Sobre o primeiro ponto - os destinatários do adicional -, a jurisprudência do Superior Tribunal de Justiça (STJ) , intérprete último da lei federal, há muito se encontra pacificada, como ilustram os precedentes adiante reproduzidos:
"PROCESSUAL CIVIL. ADMINISTRATIVO. MILITAR REFORMADO POR ATINGIR A IDADE LIMITE NA RESERVA. INVALIDEZ SUPERVENIENTE À INATIVAÇÃO. REFORMA COM REMUNERAÇÃO CORRESPONDENTE AO GRAU HIERÁRQUICO IMEDIATO. IMPOSSIBILIDADE. SÚMULAS 7 E 83 DO STJ.
1. O art. 110 da Lei 6.880/1980 prevê o direito de o militar da ativa ou da reserva remunerada ser reformado com a remuneração calculada com base no soldo correspondente ao grau hierárquico imediato ao que possuir.
2. O Tribunal de origem asseverou: 'o autor foi reformado ex officio em 21/05/2006 (Evento 20 - PROCADM4 - fl. 15) , por ter atingido idade limite de permanência na reserva, nos termos do art. 106, I, d, da Lei n° 6.880/80. Pretende, agora, a melhoria da reforma para que seus proventos passem a ser calculados com base na remuneração do posto superior na inatividade, em razão da superveniência de moléstia que determina a sua invalidez (neoplasia maligna constatada em 04/01/2008) '.
3. É inviável reanalisar a constatação das datas da reforma e da eclosão da moléstia, pois inarredável a revisão do conjunto probatório dos autos para afastar as premissas fáticas estabelecidas pelo acórdão recorrido. Aplica-se, portanto, o óbice da Súmula 7/STJ. 
4. Ao reconhecer que o direito ora pugnado alcança apenas os militares da ativa ou da reserva remunerada, não prevendo a possibilidade da alteração de proventos de militar reformado por atingir a idade limite na reserva, o Tribunal a quo decidiu em consonância com a jurisprudência do STJ, razão pela qual incide a Súmula 83 do STJ. Precedentes: REsp 1.381.724/RS, Relatora Ministra REGINA HELENA COSTA, PRIMEIRA TURMA, DJe 10/5/2017; e AgRg no REsp 1.539.940/RS, Relatora Ministra ASSUSETE MAGALHÃES, SEGUNDA TURMA, DJe 29/3/2016.
5. Recurso Especial não conhecido" (REsp 1784347/RS, Rel. Min. Herman Benjamin, Segunda Turma, julgado em 2/4/2019, DJe de 23/4/2019; ênfase acrescentada) .
"ADMINISTRATIVO. MILITAR. REFORMA. ALTERAÇÃO DE BENEFÍCIO. INCAPACIDADE SUPERVENIENTE. ART. 110, § 1º C/C ART. 108, V, DA LEI 6.880/80. MILITARES DA ATIVA OU RESERVA REMUNERADA. RESTRIÇÃO. MILITAR JÁ REFORMADO. IMPOSSIBILIDADE. 
1. A reforma do militar com a remuneração calculada com base no soldo correspondente ao grau hierárquico imediato ao que possuir ou que possuía na ativa, nos termos do art. 110, § 1º, c/c o art. 108, V, da Lei 6.880/80, restringe-se aos militares da ativa ou reserva remunerada, na exata disposição do caput do art. 110, não sendo possível a concessão de tal benesse àqueles militares já reformados. 
2. Recurso especial não provido" (REsp 1.340.075/CE, Rel. Min. Castro Meira, Segunda Turma, julgado em 9/4/2013, DJe de 15/4/2013; ênfase acrescentada) . (grifos inseridos) 
5.9. Dessa maneira, fica claro que o ato de alteração de reforma do recorrente não foi expedido em harmonia com a legislação em vigor.
5.10. Ressalta-se, por fim, que não procede a alegação de que o recorrente fora "encaminhado para reserva remunerada, onde permaneceu até que fosse julgado incapaz" (peça 27, p. 4) . Nos termos dos dados do ato de peça 5, já mencionados no item 5.6 supra, o recorrente foi primeiramente reformado em 2012. Essa informação é confirmada com os dados do TC-Processo 024.225/2013-4, processo que analisou o primeiro ato de reforma do recorrente. Tanto é assim que o ato em reexame é um ato de "alteração" de reforma. Por isso, não procedem as alegações do recorrente Sr. Jeronias Cavalier.
6. Da legalidade do ato de alteração de reforma de Eurico Galdino De Oliveira
6.1. O recorrente defende a regularidade de receber os proventos calculados com base no soldo do grau hierárquico imediato, uma vez que o ato de alteração da reforma em reexame estaria em plena consonância com as leis, uma vez que ele teria passado da reserva diretamente para a reforma, devido à moléstia descrita no ato em reexame (peça 40, p. 7) :
Importante reconhecer que o Recorrente foi para a reserva remunerada quando contava com 31 anos, 8 meses, 27 dias de serviço e após, foi considerado inválido e somente depois, foi reformado, o que se coaduna com a lei vigente e entendimento pátrio.
6.2. Além disso, alega a manutenção do ato em reexame estaria de acordo com os princípios da segurança jurídica, da legalidade, do direito adquirido, da proteção à confiança e da irretroatividade de nova interpretação.  Nesse sentido, alega o seguinte (peça 40, p. 4-5) : 
Senhor Ministro, o princípio da proteção da confiança leva em conta a boa-fé do cidadão que acredita e espera que os atos praticados pelo poder público sejam lícitos e, nessa qualidade, serão mantidos e respeitados pela própria Administração e por terceiros.
Do mesmo modo, tal tese foi normatizada e prevista no art. 2º da Lei nº 9.784/99, sobre a segurança jurídica e a vedação da aplicação retroativa de nova interpretação:
 (...) 
Isso não significa que a interpretação da lei não possa mudar, pois ela frequentemente muda como decorrência e imposição da própria evolução do direito. No entanto, o que não é possível é fazê-la retroagir a casos já decididos com base em interpretação anterior, considerada válida diante das circunstâncias do momento em que foi adotada, como o caso do Recorrente.
6.3. Afirma ainda que não foi respeitada a modulação e efeitos adotada no Acórdão 2225/2019-TCU-Plenário, nos seguintes termos (peça 40, p. 5) :
Quando do ingresso do ato do Recorrente nesta Corte de Contas, o entendimento do TCU era no sentido de dar legalidade ao registro, o que pode ser comprovado com a leitura da peça de instrução processual, já transcrita alhures e posteriormente, o entendimento mudou, com previsão de aplicação aos atos ainda não analisados, o que não abrange o caso do Recorrente, haja vista que O ATO JÁ ESTAVA SENDO ANALISADO NÃO PODENDO SE ENCAIXAR NO ITEM 9.5 DO ACÓRDÃO 2225/2019, em respeito aos princípios da segurança jurídica, da proteção à confiança, ao art. 2º da Lei nº 9.784/99 que previu a vedação de aplicação retroativa de nova interpretação. (grifos no original) 
Análise:
6.4. De início, convém reproduzir excerto do voto do Relator Ministro-Substituto Weder de Oliveira, que embasa o Acórdão recorrido acerca da ilegalidade da alteração da reforma do recorrente (peça 17) , suprimindo-se trechos já transcritos no item 5.4 supra: 
7. Os demais devem ser considerados ilegais. 
 (...) 
11. Ato acostado à peça 6 - O Sr. Eurico Galdino de Oliveira, que ocupou o último posto na ativa como suboficial, foi reformado como 2º tenente, conforme ato 33210/2017 (quadro IV - dados da reserva, peça 6, p. 1) , e a presente alteração consigna o cargo de 1º tenente (quadro IX - ficha financeira, peça 6, p. 3) para o cálculo de seus proventos, em razão de invalidez permanente comprovada por termo de inspeção de saúde, homologado em 25/6/2016, por ser "portador de sequelas de acidente vascular cerebral não especificado como hemorrágico ou isquêmico, CIDX I69.4 (paralisia irreversível e incapacitante) ", peça 6, p. 6. 
 (...) 
17. Portanto, os atos de alteração de reforma dos Srs. Euclides de Souza Mesquita, Joaquim José P. Pereira, Jeronias Cavalier, Eurico Galdino de Oliveira, Reni Ferreira Couto, Blênio Costa e Antônio Paiva devem ser julgados ilegais, enquanto os demais devem ser apreciados pela legalidade. (destaques inseridos) 
6.5. Nota-se que o ato de alteração de reforma do recorrente foi considerado ilegal e negado registro pelo Tribunal em razão de os proventos terem sido calculados com base no soldo de 1º Tenente, enquanto ele já havia sido reformado com proventos calculados sob o posto de 2º Tenente, já este em grau superior ao que ostentava em atividade (suboficial) . O novo benefício (em 2010) foi adquirido em razão de superveniência de invalidez quando o militar já se encontrava reformado (desde 1992) .
6.6. Extrai-se da peça 6 (pág. 1) que o recorrente foi reformado por atingimento idade limite de permanência na reserva, na graduação de 2º Tenente, em 15/11/1992 (quadro V do ato de peça 6) . A nova reforma (de 30/09/2010) foi concedida com base no seguinte (peça 6, p. 2) :  
Lei nº 6.880/80, art. 104, inciso II, c/c art. 106, inciso II c/c art. 108, inciso V c/c art. 109 e art. 110, §1º e §2º - Reforma ex offício por ter sido julgado incapaz, definitivamente, para o serviço ativo das Forças Armadas, e com invalidez permanente por motivo de tuberculose ativa, alienação mental, esclerose múltipla, neoplasia maligna, cegueira, lepra, paralisia irreversível e incapacitante, cardiopatia grave, mal de Parkinson, pênfigo, espondiloartrose anquilosante, nefropatia grave e outras moléstias que a lei indicar com base nas conclusões da medicina especializada, com qualquer tempo de serviço. Por ter sido considerado inválido, faz jus ao grau hierárquico imediato, inclusive considerando-se os graus hierárquicos dispostos no §2º, do art. 110, da Lei nº 6.880/80. (grifos inseridos) 
6.7. Nota-se, contudo, que a lei 6.880/80 não ampara o pagamento de soldo de grau hierárquico imediato quando o militar, que já se encontre reformado, passe a manifestar alguma das moléstias previstas no inciso V do seu art. 108. É essa a ilegalidade que maculou o presente ato, sendo o TCU competente para pronunciá-la, ao contrário do que alega o recorrente. Assim, não há que se falar em violação ao princípio da legalidade, visto que o TCU analisou justamente a legalidade do ato. 
6.8. Ora, o recorrente já havia sido reformado em 1992 (peça 6, p. 1) , razão pela qual a superveniência de moléstia prevista no inciso V do art. 108 da Lei nº 6.880/1980 não viabiliza o seu pagamento, pois já não se encontrava mais na ativa ou na reserva remunerada, as quais são as únicas situações asseguradas pelo caput do art. 110 da Lei nº 6.880/1980; como se observa na clara fundamentação do voto condutor da decisão paradigma desta temática, o Acórdão 2225/2019-TCU-Plenário, Relator Ministro Benjamin Zymler, já transcrita no item 5.8 supra. 
6.9. Dessa maneira, fica claro que o ato de alteração de reforma do recorrente não foi expedido em harmonia com a legislação em vigor. Além disso, não procede a alegação de que "o Recorrente foi para a reserva remunerada quando contava com 31 anos, 8 meses, 27 dias de serviço e após, foi considerado inválido e somente depois, foi reformado" (peça 27, p. 4) . Nos termos dos dados do ato de peça 6, já mencionados no item 6.6 supra, o recorrente foi primeiramente reformado em 1992. Essa informação é confirmada com os dados do TC-Processo 007.334/1996-6, processo que analisou o primeiro ato de reforma do recorrente. Tanto é assim que o ato em reexame é um ato de "alteração" de reforma.
6.10. No que tange ao art. 2º,  parágrafo único, XIII, da Lei 9.784/1999 e ao art. 24 da LINDB, os quais vedam a aplicação retroativa de nova interpretação, é de se ter presente que o TCU dispõe de Lei Orgânica e Regimento Interno, sendo que a Lei do Processo Administrativo e a LINDB podem ser aplicadas naquilo que for compatível com o regramento próprio desta Corte de Contas.
6.11. Nessa senda, é de se ressaltar que o art. 260, § 2º, do Regimento Interno deste Tribunal assim dispõe:
§ 2º O acórdão que considerar legal o ato e determinar o seu registro não faz coisa julgada administrativa e poderá ser revisto de ofício pelo Tribunal, com a oitiva do Ministério Público e do beneficiário do ato, dentro do prazo de cinco anos da apreciação, se verificado que o ato viola a ordem jurídica, ou a qualquer tempo, no caso de comprovada má-fé.
6.12. Nesse quadro, o argumento de que teria havido violação ao princípio da vedação de aplicação retroativa de nova interpretação deve ser rechaçado por três razões:
i) não há direito adquirido à exegese;
ii) não houve o registro do ato de aposentadoria do interessado, de tal arte a não se aplicar a máxima de que a "modificação posterior de jurisprudência não alcançaria as situações consolidadas à luz de critério interpretativo anterior". Isto porque poder-se-ia falar em situação consolidada apenas quando o ato de concessão recebe o registro do TCU, por ser ato complexo;
iii) o acórdão que julgar legal o ato de aposentadoria e determinar o seu registro não faz coisa julgada administrativa, nos termos do § 2º do art. 260 do Regimento Interno deste Tribunal.
6.13. No que tange à eventual ausência de modulação de efeitos, tem-se que a decisão paradigma acerca desta temática se deu no já citado Acórdão 2225/2019-TCU-Plenário, quando se decidiu, ainda, que a modulação ali adotada abrangeria, tão somente, os atos já registrados por esta Corte de Contas, conforme se depreende do seu subitem 9.5:
9.5. em atenção aos princípios da segurança jurídica e da boa-fé, aplicar o entendimento constante do voto que fundamentou o acórdão proferido pelo STJ no REsp 1.340.075/CE, relativo aos destinatários do benefício do art. 110, § 1º, da Lei 6.880/1980, aos atos concessórios a serem apreciados por este TCU a partir da data de prolação deste acórdão;
6.13.1. Como se percebe, apenas os atos já apreciados pelo TCU foram submetidos ao regime de modulação de efeitos. Ora, no caso em reexame, o ato administrativo é precário, vez que não houve o respectivo registro em razão da constatação de ilegalidade, o que afasta, por si só, a presunção de legitimidade do ato administrativo que concedeu o benefício à recorrente. Em virtude dessas considerações, é de se rejeitar os argumentos apresentados.
6.14. Sobre o princípio da segurança jurídica, cabe lembrar que a sedimentada jurisprudência da Suprema Corte é no sentido de classificar como ato complexo a concessão de aposentadoria, reforma ou pensão, consoante os seguintes julgados (RMS 3881/SP, MS 19875/DF, RE 195861/ES e MS 23665/DF) .
6.15. Assim, sendo o ato de aposentadoria complexo, esse somente passa a estar plenamente formado (perfeito) , válido (aferição da legalidade com reflexo de definitividade perante a Administração) e eficaz (plenamente oponível a terceiros, deixando de apresentar executoriedade provisória) quando recebe o registro pela Corte de Contas. Tal entendimento decorre do disposto no inciso III do art. 71 da Constituição Federal, que estabelece que compete ao Tribunal de Contas da União apreciar, para fins de registro, a legalidade dos atos de admissão, assim como a concessão de aposentadoria, reforma ou pensão.
6.16. Nessa perspectiva, impõe-se reconhecer que referido ato possui natureza precária, razão pela qual, até que haja o efetivo julgamento e o consequente registro pela Corte de Contas, não há que se falar em direito adquirido, ato jurídico perfeito, proteção da confiança, ou em irredutibilidade dos proventos, tendo em vista a ausência de aperfeiçoamento e definitividade do ato.
6.17. A propósito do tema, colaciona-se entendimento esposado pela Corte Constitucional ao decidir no âmbito do RE-195.861/ES:
APOSENTADORIA - ATO ADMINISTRATIVO DO CONSELHO DA MAGISTRATURA - NATUREZA - COISA JULGADA ADMINISTRATIVA - INEXISTÊNCIA. O ato de aposentadoria exsurge complexo, somente se aperfeiçoando com o registro perante a Corte de Contas. Insubsistência da decisão judicial na qual assentada, como óbice ao exame da legalidade, a coisa julgada administrativa. (grifos acrescidos) 
6.18. No caso em apreço, não houve o respectivo registro em razão da constatação de ilegalidade no ato, o que afasta, por si só, a presunção de legitimidade do ato administrativo que concedeu o benefício ao recorrente, não havendo, assim, que se falar em violação da segurança jurídica, de proteção da confiança, de direito adquirido ou de razoabilidade. 
6.19. Quanto à boa-fé do recorrente, tenha-se presente que foi considerada ao se dispensar a devolução dos valores indevidamente recebidos, nos termos do subitem 9.3. do acórdão recorrido.
6.20. Ainda quanto ao princípio da segurança jurídica, bem como sobre o da dignidade da pessoa humana, cabe salientar ainda que a jurisprudência do Tribunal é consolidada no sentido de que a passagem de longo tempo, por si só, não tem o condão de tornar legal o que é ilegal, sendo que somente em situações específicas é possível sobrepor os princípios da segurança jurídica e da proteção da confiança ao da legalidade. Nesse sentido, cabe trazer à baila o seguinte excerto do Acórdão 7144/2015-TCU-Primeira Câmara:
Enunciado
A consolidação dos efeitos financeiros de ato ilegal vigente há longo tempo, em atenção aos princípios da segurança jurídica e da proteção da confiança do administrado, deve limitar-se aos casos em que for insuportável o prejuízo causado ao interessado, em especial nas hipóteses de: (i) impossibilidade de reversão do servidor à atividade para complementar tempo de serviço; (ii) supressão dos meios de subsistência condigna; (iii) gravidade do estado de saúde do beneficiário; (iv) absoluta impossibilidade de preenchimento de algum requisito legal.
Excerto
Voto:
Conforme visto no relatório precedente, trata-se de pedido de reexame interposto por [interessado], servidor aposentado da Universidade Federal de Minas Gerais, contra o Acórdão 3194/2014-TCU-Primeira Câmara, por meio do qual este Tribunal considerou ilegal seu ato de aposentadoria.
[...]
12. Em relação à aplicação do princípio da segurança jurídica, não obstante as sempre judiciosas ponderações da ilustre representante do MP/TCU, entendo que, in casu, não se fazem presentes as condições para invocação de tal instituto.
13. Por oportuno, deve-se enfatizar que não há consolidação de atos ilegais pelo TCU ante o simples decurso de tempo. Seguindo essa orientação, registro trecho da ementa do Acórdão 5962/2012-TCU-Primeira Câmara:
"4. Nos termos da jurisprudência do STF, o transcurso de longo lapso temporal entre a edição do ato e sua apreciação por parte do TCU não converte a concessão ilegal em legal, gerando apenas a necessidade de instauração do contraditório e da ampla defesa para a validade do processo, na hipótese de o ato haver ingressado no Tribunal há mais de cinco anos (MS-25.116, MS-25.403, MS-25.343, MS-27.296, entre outros) ."
14. Ainda sobre o tema, convém esclarecer que o posicionamento cristalizado nesta Corte de Contas, mediante o Acórdão 868/2010-TCU-Plenário, é no sentido de que a análise quanto à aplicabilidade do preceito da segurança jurídica deve ser feita observando-se as peculiaridades de cada caso. Nesses termos, imperioso se faz registrar as balizas propostas no voto condutor do Acórdão 3245/2010-TCU-Plenário, ocasião em que o Ministro Walton Alencar Rodrigues consignou que:
"Admite-se, em casos especialíssimos, em que a ilegalidade e a negativa de registro do ato de concessão impliquem a total supressão de meios de subsistência do beneficiário, a excepcional aplicação das teses da segurança jurídica e da proteção da confiança do administrado, situações vistas caso a caso."
15. Em estudo do aludido entendimento, verifico que a jurisprudência deste Tribunal assenta-se na premissa de que a aplicação do princípio da segurança jurídica deve cingir-se àquelas hipóteses em que for irreversível a situação fática do interessado ou insuportável o prejuízo a ele causado.
16. Compulsando alguns precedentes, observo que os fatores essenciais ao reconhecimento de situação excepcional estão, em regra, relacionados à impossibilidade de reversão do servidor à atividade para complementar tempo de serviço considerado ilegal, à supressão dos meios de subsistência condigna, ao estado de saúde do beneficiário ou à absoluta impossibilidade de preenchimento de algum requisito legal (e.g. Acórdãos 2.417/2009 e 1.381/2014, do Plenário; 269/2014, da 1ª Câmara; 713/2011, 1.051/2013, 2.490/2013 e 3.134/2014, da 2ª Câmara) .
17. É dizer, em síntese, que, para chancelar a legalidade de ato que contenha nítida impropriedade e que esteja vigente há longo tempo, deve-se avaliar a situação do interessado, bem como se as consequências da apreciação pela ilegalidade seriam excessivamente gravosas, a ponto de justificar o afastamento excepcional da aplicação estrita do princípio da legalidade.
18. No caso vertente, em que pese reconhecer-se que o servidor Jurandir Raimon Costa conta mais de 70 (setenta) anos de idade, o que se observa é que a ilegalidade intrínseca ao ato reexaminado não está relacionada ao tempo de serviço computado para fins de aposentadoria, mas somente ao percentual de seus proventos.
19. Dessa forma, a apreciação de seu ato pela ilegalidade, nos termos da deliberação recorrida, não implicou em retorno do interessado à atividade ou em supressão dos seus meios de subsistência, mas apenas na retificação da proporção de seus proventos (de 30/35 avos para 70%) , não havendo, portanto, caracterização de qualquer circunstância excepcional que legitime a adoção de tratamento diferenciado.
6.21. No presente caso, não estão presentes as condições para aplicação do princípio da segurança jurídica, pois, apesar de haver longo prazo entre a alteração da reforma e o seu julgamento, há que se mencionar que a ilegalidade intrínseca ao ato em reexame está relacionada somente ao valor de seus proventos e não ao seu tempo de serviço.
6.22. Dessa forma, deve ser mantido o Acórdão recorrido pelos seus próprios fundamentos, conforme voto condutor supratranscrito, sendo que o Tribunal aplicou o Enunciado 106 da Súmula de Jurisprudência deste Tribunal, dispensando o ressarcimento das importâncias recebidas indevidamente até o julgamento do ato, o que prestigiou a segurança jurídica (item  9.3. do Acórdão recorrido) .
CONCLUSÃO
7.	Em face da análise das razões recursais apresentadas, concluiu-se que os atos de alteração de reforma dos militares recorrentes, ambos em reexame, não podem ser considerados legais para fins de registro, uma vez que tais alterações não encontram respaldo legal. 
7.1. Assim, não foram trazidos aos autos argumentos que detenham o condão de modificar o julgado de origem.
PROPOSTA DE ENCAMINHAMENTO
8. Ante o exposto, submetem-se os autos à consideração superior, propondo-se, com fundamento no art. 48 da Lei 8.443/1992 c/c os artigos 285 e 286, parágrafo único, do RI/TCU:
a) conhecer do recurso e, no mérito, negar-lhe provimento; e
b) cientificar o recorrente e os demais interessados do acórdão que vier a ser prolatado, ressaltando-se que o relatório e o voto que o acompanharem podem ser consultados no endereço www.tcu.gov.br/acordaos, no dia seguinte ao de sua oficialização.
O Ministério Público, representado nos autos pelo Procurador Dr. Rodrigo Medeiros de Lima, manifestou-se de acordo com a proposição da unidade técnica (peça 52) . 
É o Relatório.

Maiara Cristina Moral da Silva (OAB/AM 7.738); Everton Winter da Silva (OAB/RJ 134.529) e outros.

Procurador Rodrigo Medeiros de Lima.

REFORMA. ATOS DE ALTERAÇÃO DE REFORMA. PROVENTOS COM BASE NO SOLDO REFERENTE AO GRAU HIERÁRQUICO IMEDIATO EM RAZÃO DE INVALIDEZ OCORRIDA QUANDO OS MILITARES JÁ SE ENCONTRAVAM REFORMADOS. ILEGALIDADE E NEGATIVA DE REGISTRO DOS ATOS. PEDIDO DE REEXAME. CONHECIDO. RAZÕES INSUFICIENTES PARA ALTERAR O JUÍZO. NEGATIVA DE PROVIMENTO.

REFORMA (REFO)

Secretaria de Recursos (Serur).

Apreciam-se, nesta oportunidade, pedidos de reexame interpostos pelo Srs. Jeronias Cavalier e Eurico Galdino de Oliveira em face do Acórdão 3812/2020-TCU-Primeira Câmara, por meio do qual esta Corte de Contas considerou ilegais os atos de alteração de reforma emitidos em favor dos recorrentes em razão de melhorias de proventos concedidas aos interessados, quando estes já se encontravam reformados por idade.
Em síntese, o recorrente Jeronias Cavalier argumenta em suas razões recursais (peça 27) que: (i) é regular receber os proventos calculados com base no soldo do grau hierárquico superior imediato, uma vez que o ato de reforma emitido pelo Comando da Marinha reconheceu seu direito a tal melhoria; (ii) se enquadrou nos termos do artigo 110, §§ 1ª e 2ª, alínea "b", da Lei 6.880/80, fazendo jus, pois, à elevação do seu soldo ao de 2ª Tenente. 
Já o recorrente Eurico Galdino de Oliveira, no recurso de peça 40, defende:  (i)  a regularidade de receber os proventos calculados com base no soldo do grau hierárquico superior imediato, uma vez que o ato de alteração da reforma em reexame estaria em plena consonância com as leis, já que ele teria passado da reserva diretamente para a reforma, devido à moléstia descrita no ato em reexame; (ii) que a manutenção do ato em reexame estaria de acordo com os princípios da segurança jurídica, da legalidade, do direito adquirido, da proteção à confiança e da irretroatividade de nova interpretação; (iii) que não foi respeitada a modulação de efeitos adotada no Acórdão 2225/2019-TCU-Plenário.
A Serur propõe conhecer do recurso e, no mérito, negar a ele provimento (peças 50 e 51) . Em síntese a unidade técnica concluiu que os atos de alteração de reforma dos militares recorrentes, ambos em reexame, não podem ser considerados legais para fins de registro, uma vez que tais alterações não encontram respaldo legal, tendo em vista que os recorrentes já se encontravam reformados quando foram agraciados com a revisão de proventos tendo por base o soldo do grau hierárquico imediato.  
O Ministério Público junto ao TCU, em sua manifestação regimental (peça 52) , acompanhou a proposta da unidade técnica.
-II-
Quanto à admissibilidade, ratifico o entendimento já externado no despacho de peça 43, no sentido de que os recursos sejam conhecidos, uma vez preenchidos os requisitos de admissão que regem a espécie.
No tocante ao mérito dos apelos, registro minha concordância integral com a proposta alvitrada pela Secretaria de Recursos, aquiescida pela manifestação do MPTCU, razão pela qual adoto como minhas razões de decidir os pareceres precedentes por seus próprios fundamentos, sem prejuízo de tecer os breves comentários que se seguem.
De início, rememoro que o Sr. Jeronias Cavalier ocupava, na ativa, a graduação de 3º Sargento, passando para a reserva em 03/10/2000 na graduação de 2º Sargento. Foi reformado em 26/2/2012 na mesma graduação, em razão de ter atingido a idade limite na graduação, sendo que o ato respectivo (10637508-07-2013-000722-5) foi apreciado pela legalidade no TCU. 
Em 21/12/2015, portanto em momento em que o recorrente se encontrava reformado, ele teve seu benefício novamente majorado, com base no posto de Segundo Tenente. Tal majoração foi fundamentada, desta feita, em razão de doença incapacitante detectada enquanto o militar já se encontrava reformado. Ocorre que a majoração de proventos mencionada não encontra previsão legal.
No caso do recorrente Eurico Galdino de Oliveira, destaco que o referido ex-militar ocupava, na ativa, a graduação de suboficial, passando para a reserva em 30/09/1983, ocupando o posto de 2º Tenente. Foi reformado em 15/11/1992 no mesmo posto da reserva (2º Tenente) , em razão de ter atingido a idade limite na graduação, sendo que o ato respectivo (10637508-07-1995-000530-5) foi apreciado pela legalidade no TCU. Em 30/9/2010, portanto em momento em que o recorrente se encontrava reformado, ele teve seu benefício novamente majorado, com base no posto de Primeiro Tenente. Tal majoração foi fundamentada, desta feita, em razão de doença incapacitante detectada enquanto o militar já se encontrava reformado. Ocorre que a majoração de proventos mencionada não encontra previsão legal 
Destaco que, de fato, até a prolação do Acórdão 2225/2019-TCU-Plenário, estava vigente o entendimento dado pelo Acórdão 1987/2010-TCU-Plenário, que admitia a referida majoração. No entanto, na nova decisão de 2019, o Plenário desta Corte de Contas passou a seguir o entendimento que há muito tempo se encontrava cristalizado no âmbito do STJ, a exemplo do decidido no RE 1.340.075, cuja ementa, por oportuna, transcrevo a seguir:
ADMINISTRATIVO. MILITAR. REFORMA. ALTERAÇÃO DE BENEFÍCIO. INCAPACIDADE SUPERVENIENTE. ART. 110, § 1º C/C ART. 108, V, DA LEI 6.880/80. MILITARES DA ATIVA OU RESERVA REMUNERADA. RESTRIÇÃO. MILITAR JÁ REFORMADO. IMPOSSIBILIDADE. 1. A reforma do militar com a remuneração calculada com base no soldo correspondente ao grau hierárquico imediato ao que possuir ou que possuía na ativa, nos termos do art. 110, § 1º c/c o art. 108, V, da Lei 6.880/80, restringe-se aos militares da ativa ou reserva remunerada, na exata disposição do caput do art. 110, não sendo possível a concessão de tal benesse àqueles militares já reformados. 2. Recurso especial não provido. (destaque acrescido) 
 (REsp 1.340.075/CE, Rel. Min. Castro Meira, Segunda Turma, julgado em 9/4/2013, DJe de 15/4/2013) 
Vale mencionar que o novo entendimento firmado a partir do Acórdão 2225/2019-TCU-Plenário tem sido aplicado para atos apreciados pelo TCU após a prolação do referido decisum, em estrita observância ao princípio da segurança jurídica. Nos casos em tela, os atos de alteração que consignaram a majoração em análise foram apreciados pelo acórdão recorrido após a prolação do Acórdão 2225/2019-TCU-Plenário. 
Dentro desse contexto, observo que os atos de concessão de reforma, nos termos da jurisprudência do STF, têm natureza complexa, nascendo de forma precária a partir da concessão pelo gestor competente e aperfeiçoando-se apenas após o registro pela Corte de Contas. 
Assim, o ato de reforma somente passa a estar plenamente formado (perfeito) , válido (aferição da legalidade com reflexo de definitividade perante a Administração) e eficaz (plenamente oponível a terceiros, deixando de apresentar executoriedade provisória) quando recebe o registro pela Corte de Contas. Portanto, não havendo o registro, o ato de reforma, embora produza efeitos financeiros a partir da concessão precária do gestor competente, não se encontra plenamente formado. Por tal razão, não há que se falar em afronta aos princípios da legalidade, do direito adquirido, da proteção à confiança, uma vez que os atos de alteração em análise nuca foram registrados pelo TCU.
Ademais, observo que as alterações em comento contemplaram, nos atos submetidos a registro, incapacidade diagnosticada por junta médica que os enquadrou, depois de alguns anos já reformados, no inciso V do art. 108 da Lei 6.880/1980[footnoteRef:2]. Nesses casos, contudo, entendo que tais diagnóstico são extemporâneos e inócuos, porque os militares, a partir do momento em que são reformados, já se tornam, na prática, incapacitados para o serviço militar, na medida em que, juridicamente, não podem mais ser convocados para o serviço ativo.  [2:  Lei 6.880/1980, art. 108. A incapacidade definitiva pode sobrevir em consequência de: (...) V - tuberculose ativa, alienação mental, esclerose múltipla, neoplasia maligna, cegueira, lepra, paralisia irreversível e incapacitante, cardiopatia grave, mal de Parkinson, pênfigo, espondiloartrose anquilosante, nefropatia grave e outras moléstias que a lei indicar com base nas conclusões da medicina especializada; e    ] 
Portanto, ainda que o diagnóstico atual se enquadre no dispositivo mencionado, não poderia gerar efeitos financeiros relativos à melhoria de proventos, porque os recorrentes já haviam sido reformados em momento pretérito. Não incide, portanto, o art. 110, § 1º, da Lei 6.880/1980, já que tal dispositivo só é aplicável a militares ativos ou inativos que ainda estejam na reserva e que, nessa condição, em tese, poderiam ser convocados extraordinariamente para o serviço ativo.
Portanto, não há, nas razões recursais apresentadas pelos recorrentes, argumentos capazes de alterar a decisão recorrida.
	Ante o exposto, VOTO para que seja adotada a minuta de acórdão que ora trago ao exame deste Colegiado.
TCU, Sala das Sessões Ministro Luciano Brandão Alves de Souza, em 24 de novembro de 2020.
Ministro VITAL DO RÊGO 
Relator